【裁判字號】    92,訴,226
【裁判日期】    920912
【裁判案由】    強盜
【裁判全文】
臺灣宜蘭地方法院刑事判決                          九十二年度訴字第二二六號
    公  訴  人  臺灣宜蘭地方法院檢察署檢察官
    被      告  乙○○
    指定辯護人  本院公設辯護人  丙○○
右列被告因強盜案件，經檢察官提起公訴（九十二年度偵字第六五號），本院判決如
左：
    主  文
乙○○無罪。
    理  由
一、本件公訴意旨以：被告乙○○曾因恐嚇、竊盜案件，經臺灣宜蘭地方法院分別於
    民國八十八年二月十一日及八十八年二月九日，以八十七年度易字第六二一號、
    八十七年度易字第六五三號分別判處有期徒刑一年、十月確定，應執行刑有期徒
    刑一年九月，於八十九年八月二日縮短刑期假釋出監，於八十九年九月四日縮刑
    期滿執行完畢；復意圖為自己不法之所有，於九十一年十二月三十一日下午三時
    二十分許，在宜蘭縣羅東鎮○○路一號中山公園土地公廟前，趁與丁○○、己○○共同飲酒之機會，竟自丁○○背後以左手勒住丁○○脖子，向下壓在伊右腋下
    ，至使丁○○不能抗拒，再以右手伸入丁○○右前褲袋內取走現金新臺幣（下同
    ）五百元，得手後騎乘車號ＱＣＥ—三二二號重型機車逃逸，嗣經丁○○報警，
    於九十一年十二月三十一日下午五時三十分許，在宜蘭縣冬山鄉○○路一九三號
    為警查獲，並當場扣得上開贓款五百元。因認被告乙○○涉有刑法第三百二十八
    條一項之強盜罪嫌云云。
二、按犯罪事實應依證據認定之，無證據不得認定其犯罪事實，又不能證明被告犯罪
    者，應諭知無罪之判決，刑事訴訟法第一百五十四條、第三百零一條第一項分別
    定有明文。又按刑事訴訟法上所謂認定犯罪事實之證據，係指足以認定被告確有
    犯罪行為之積極證據而言，如未能發現相當證據或證據不足以證明，自不得以推
    測或擬制之方法，以為裁判之基礎，最高法院二十九年上字第三一０五號及四十
    年臺上字第八六號分別著有判例；認定不利於被告之事實，須依積極證據，苟積
    極證據不足為不利於被告事實之認定，即應為有利於被告之認定，更不必有何有
    利之證據，最高法院三十年上字第八一六號判例可資參照。次依最高法院四十年
    臺上字第八六號、七十六年臺上字第四九八六號判例意旨，認定犯罪事實，所憑
    之證據，雖不以直接證據為限，間接證據亦包括在內，然無論直接或間接證據，
    其為訴訟上之證明，須於通常一般之人均不致於有所懷疑，而得確信其為真實之
    程度者，始得據之為有罪之認定，倘其證明尚未達到此一程度，而有合理性懷疑
    之存在時，即無從為有罪之認定。又告訴人之告訴，係以使被告受刑事訴追目的
    ，是其陳述是否與事實相符，仍調查其他證據以資審認，最高法院著有五十二年
    台上字第一三００號判例可資參照。且被害人之陳述如無瑕疵，且就其他方面調
    查又與事實相符，固足採為科刑之基礎，倘其陳述尚有瑕疵，則在未究明前，遽
    採為論罪科刑之根據，即難認為適法（最高法院六十一年台上字第三○九九號判
    例參照）。
三、本件公訴人認被告乙○○涉有犯刑法第三百二十八條第一項之強盜罪嫌，無非以
    ：前揭犯罪事實，業據被害人丁○○於警詢時指述綦詳，並陳稱：其認識乙○○
    已有一年餘等語，復有贓物認領保管單一紙在卷可稽，而證人己○○亦於偵查中
    證稱：我當天有看到乙○○從丁○○背後勒住丁○○脖子，而且大聲罵三字經，
    丁○○說不要勒住他，有在掙扎，我以為他們在玩，我不知道乙○○有沒有拿丁○○的錢，後來乙○○罵幾句話就騎車走了，他走了之後，丁○○有告訴我他被
    乙○○搶走五百元，他們二人之前就認識，不只是當天而已等情，顯見被告確有
    出手勒住被害人脖子之事實，又被告與被害人並無仇隙，衡情被害人自無誣攀之
    理，足認被告確有強盜被害人財物之情事云云為其主要論據。惟訊據被告乙○○
    則堅決否認有何強盜犯行，辯稱：於九十一年十二月三十一日與丁○○、己○○
    等人一起喝酒，至下午三時多許酒已喝完，伊本來表示不要再喝了，但己○○拿
    五百元給伊叫伊去買酒，丁○○即接下五百元再轉交予伊，伊再三表示不要再喝
    了，但己○○說沒有關係，並拿一包檳榔給伊，伊在羅東買不到米露酒，才到順
    安買酒，後來遇到朋友又與朋友喝酒，始未立即回到羅東中山公園，而後接到警
    方通知伊涉犯強盜案件，伊即立即至廣興派出所說明，伊並無強取丁○○金錢等
    語。
四、被害人丁○○雖曾司法警察調查時陳述：「乙○○先是問我身上有無錢，我回答
    說我工作賺五、六百元有在身上，接下來乙○○就在我後方勒住我的脖子，並在
    我褲子的右前口袋內拿走新台幣五百元整（五百元鈔一張），我人未受傷。（問
    ：今日你何時至中山公園土地公廟前飲酒？喝何種酒？喝了多少酒？）九十一年
    十二月三十一日上午十一時許開始在土地公廟前喝酒，喝蔘茸酒、米酒等，共喝
    了四瓶。（問：你精神狀況為何？）我精神狀況不好，但我認得強盜我財物之人
    就是乙○○。（問：經警方對你施予酒測，測定值為何？）警方所測得的酒測值
    為１．１０mg/l。」（見警詢卷第四頁正面至第五頁背面、九十一年十二月三十
    一日下午十六時三十分起至同日下午十七時四十五分在成功派出所制作）、「（
    警問：乙○○如何對你施予強盜財物？）乙○○於今日（３１）日下午與我一同
    飲酒之時有拿一張宜蘭監獄的證明文件給我看，他強盜金錢時用他的左手勒住我
    脖子並將我的脖子向下壓在他的右腋下，用他的右手插入我褲子右前口袋拿取財
    物。」（見警詢卷第六頁正面至第六頁背面、九十一年十二月三十一日下午十八
    時起至同日下午十八時二十分在成功派出所制作）等情，惟被害人丁○○未曾於
    檢察官傳喚時到庭具結陳述，且經本院多次傳拘均到庭，而其戶籍設於宜蘭縣羅
    東鎮戶政事務所，屬所在行方不明之人，已無法傳喚其到庭，是被害人丁○○於
    司法警察調查中之陳述，須經證明具有可信之特別情況，且為證明犯罪事實之存
    否所必要者，始得為證據。證人即受理報案之警員甲○○雖於本院審理中到庭證
    述：「（問：案發當時丁○○精神狀況？）丁○○當時有喝酒，但是據我觀察精
    神狀況還是很清楚。」（見本院九十二年八月二十日訊問筆錄），惟此係證人甲○○個人之判斷，依該警詢筆錄記載：被害人丁○○於製作筆錄時酒測值高達１
    ．１０mg/l，則其呈現症狀有運動失調、平衡障礙、步態不穩、噁心嘔吐、精神
    混惑不清晰，甚而意識混亂等情形，有行政院國軍退除役官兵輔導委員會台北榮
    民總醫院函暨附件一、二在卷可稽，即被害人於報案當時因受酒精之作用及影響
    ，應已達於精神混惑不清晰之程度，是被害人於警詢中所為陳述，不能認具有可
    信之特別情況而得為證據。
五、證人己○○雖於警訊時陳述：「我當時確實有看見乙○○從丁○○背部，以手臂
    勒住他的脖子，並且大聲在他背部罵三字經，講什麼話我並不清楚。：：：以為
    二人是在開玩笑，在玩，並不知乙○○勒住丁○○脖子是搶他財物，所以沒有制
    止。（問：當時丁○○有無告知他被搶？）沒有。」（見警詢卷第八頁背面），
    而於偵查中證述：「（問：乙○○當天有無勒住丁○○的脖子？）我有看到他從
    丁○○背後勒住翁的脖子，而且有大聲罵三字經，我以為他們在玩，因為我們幾
    個常常講三字經，並沒有什麼異狀，我沒有看到他拿翁的錢，我也不知道他有沒
    有拿，我是從我的右前方看他們。（問：被告勒住翁時，翁有無說什麼？）翁說
    不要勒住他，而且有在掙扎，後來李罵幾句括就騎機車走了，他走了之後，翁有
    告訴我他被李搶走五百元，（問：你有無拿五百元及一包檳榔給被告？）沒有，
    我從來沒有拿錢給乙○○，只有有時候會跟翁借來借去，如果有拿東西給李，應
    該是拿檳榔而已。（問：告以被告陳述內容，有無此事？）我如果叫他去買酒，
    我會拿錢給他，但是我不記得當天有沒有叫他去買酒。」等情，又於本院訊問時
    證述：「（問：當日情形？）是丁○○叫他去買酒，後來被告沒有回來，丁○○
    認為被告騙他的錢所以去報案。（問：你叫被告去買酒？）不是，是丁○○，五
    百元是丁○○拿給被告的，（問：被告有伸手勒住丁○○脖子強取丁○○口袋內
    的錢？）當時他們有發生口角，有動手拉扯，且有互罵三字經，我還說他們在做
    什麼，我沒有看到乙○○有拿丁○○口袋的錢，是丁○○叫被告去買酒。」等情
    （見本院九十二年七月十八日審判筆錄），證人己○○就案發當時情形供述前後
    並不一致，且當時證人己○○當時亦有飲酒，就當日發生之事是否猶能記憶，實
    有可疑，是其陳述是否合於真實不無疑問。且依證人己○○自警詢、偵查及本院
    審理中均證述看到被告搶走丁○○的錢等情（參見警詢卷第八面至第九頁正面、
    偵查卷第三十三頁正面至第三十四頁、本院九十二年七月十八日審判筆錄），證
    人己○○於警詢時陳述：丁○○當時並未告知被搶等節（見警詢卷第九頁背面）
    ，雖證人己○○於偵查中證述：被告走後丁○○告知他被搶之事等情，此部分情
    節兩者並不一致，惟衡情若被告當時確有強盜行為，則被害人丁○○於抵抗時勢
    必大喊「搶劫」等語，而於被告離去時亦應拉住被告以阻止其離開，而使己○○
    等在場之人知悉此事，惟丁○○當場竟無任何表示，況證人己○○僅證述：被告
    勒住丁○○之脖子，並互罵三字經，惟其以為雙方在玩，惟未看到被告強取被害
    人口袋內金錢之事等情，已如前述，是依證人己○○之證詞，實不能證明被告有
    強盜被害人丁○○財物之犯行。
六、又證人戊○○到庭證述：於被告與被害人飲酒時伊並不在場等節，證人王環獻於
    本院審理中證述：只看到他們在喝酒，沒有看到他吵架，也沒有聽見罵三字經，
    當時我距離他們約有七、八公尺，後來我就離開了，我不記得他們是否還在喝酒
    ：：：等情，證人戊○○、王環獻本院審理中所為證詞，固不能遽為被告有利之
    認定，且本院經查雖不能證明被告所辯五百元係證人己○○交付予伊買酒者為實
    在，惟刑事被告並無自證無罪之義務，本件公訴人認被告涉有強盜之犯行，所依
    據之被害人丁○○於警詢中之陳述，不能證明有可信之情況，而證人己○○之證
    述存有前後不一之瑕疵，亦不能以之佐證被害人丁○○於警詢中之供述為實在，
    是均不足為不利於被告之認定。?
七、綜上所述，本件僅有被害人丁○○於警詢中之指述，而證人己○○之證詞前後不
    一，亦未能證明被告確涉有強盜犯行，本院認公訴人所提出之證據尚不能使本院
    形成被告有罪之心證，此外，復查亦無其他積極證據足以證明被告有何強盜犯行
    ，依前揭判例意旨，不得以推測或擬制之方法遽令被告入罪，自應為被告無罪之
    諭知。
據上論斷，應依刑事訴訟法第三百零一條第一項前段，判決如主文。
本案經檢察官魏廷勳到庭執行職務
中    華    民    國      九十二      年      九      月      十二      日
                                  臺灣宜蘭地方法院刑事第二庭
                                          法  官
右正本證明與原本無異。
如不服本判決，應於判決送達後十日內，向本院提出上訴狀。
                                          書記官
中    華    民    國      八十        年              月               日


司法院資訊處製作；財團法人民間司法改革基金會備份。
